---
title: "제주유나이티드의 2017~2020 시즌 평판분석"
format: html
editor: visual
---

## 개요

제주유나이티드는 2010년 박경훈 감독 부임 이후 상위권 팀으로 도약했다.

2017년 K리그1 준우승을 이끌어내며 상위권 팀의 면모를 보였지만, 2019년 최악의 성적을 보이며 조성환 감독이 물러났지만 결국 K리그1 최하위를 기록하며 2부리그로 강등됐다.

하지만 2020시즌 '승격 청부사' 남기일 감독의 부임으로 1시즌 만에 K리그2 우승을 확정지으며 승격을 확정했다.

따라서 제주유나이티드의 2017년부터 2020년까지의 평판을 분석해보고자 한다.

## 자료분석

자료 유형 : 뉴스 (스포츠 기사)

자료 출처 : 빅카인즈

자료기간 : 각 시즌 별 1월 1일부터 12월 31일까지

## 자료수집

```{r}
package_list <- c("tidyverse", "tidytext", "readxl", "kableExtra", 
                  "multilinguer", "RcppMeCab", "KoNLP", "lubridate", 
                  "tidylo", "stm", "reshape2", "dplyr", "ggplot2", 
                  "stringr", "rvest", "wordcloud", "tm", "VennDiagram", "gt")
 
#package_list_installed <- package_list %in% installed.packages()[,"Package"]
 #new_pkg <- package_list[!package_list_installed]
 #if(length(new_pkg)) install.packages(new_pkg)
lapply(package_list, require, character.only = TRUE)
```

```{r}
jeju2017_df <- readxl::read_excel("jejuutd_2017.xlsx") %>% 
  select(제목, 본문)
jeju2018_df <- readxl::read_excel("jejuutd_2018.xlsx") %>% 
  select(제목, 본문)
jeju2019_df <- readxl::read_excel("jejuutd_2019.xlsx") %>% 
  select(제목, 본문)
jeju2020_df <- readxl::read_excel("jejuutd_2020.xlsx") %>% 
  select(제목, 본문)
```

## 총빈도

### 2017시즌

```{r}
jeju2017_df2 <- jeju2017_df %>% 
  distinct(제목, .keep_all = T) %>% 
  mutate(ID = factor(row_number())) %>% 
  mutate(label = "0") %>%
  unite(제목, 본문, col = "text", sep = " ") %>% 
  mutate(text = str_squish(text))
jeju2017_tk <- jeju2017_df2 %>% 
  mutate(text = str_remove_all(text, "[^(\\w+|\\s)]")) %>%  
  unnest_tokens(word, text, drop = F) %>%
  count(word, sort = T)
jeju2017_tk <- 
jeju2017_tk %>% 
  filter(!word %in% c("sk", "utd","제주", "K리그", "기자", "축구", "keb","하나은행", "프로축구","경기","승점", "라운드","fc","지난","제주유나이티드","오후","경기에서","제주는","이하","리그","유나이티드","시즌","있다","열린","밝혔다","이날", "부리그","제주월드컵경기장에서","으로","만에","감독이","있는","오는","경기를","최근","전북은","감독은","후반")) %>% 
  filter(str_detect(word, "[:alpha:]+")) %>%
  filter(str_length(word) > 1) %>%
  slice_max(n, n = 15) %>% 
  mutate(word = reorder(word, n))
jeju2017_tk %>%
  ggplot(aes(word, n)) +
  geom_col() +
  coord_flip() +
  labs(title = "제주유나이티드 2017 시즌 총빈도")
```

### 2018시즌

```{r}
jeju2018_df2 <- jeju2018_df %>% 
  distinct(제목, .keep_all = T) %>% 
  mutate(ID = factor(row_number())) %>% 
  mutate(label = "0") %>%
  unite(제목, 본문, col = "text", sep = " ") %>% 
  mutate(text = str_squish(text))
jeju2018_tk <- jeju2018_df2 %>% 
  mutate(text = str_remove_all(text, "[^(\\w+|\\s)]")) %>%  
  unnest_tokens(word, text, drop = F) %>%
  count(word, sort = T)
jeju2018_tk <- 
jeju2018_tk %>% 
  filter(!word %in% c("sk", "utd","제주", "K리그", "기자", "축구", "keb","하나은행", "프로축구","경기","승점", "라운드","fc","지난","제주유나이티드","오후","경기에서","제주는","이하","리그","유나이티드","시즌","있다","열린","밝혔다","이날", "부리그","제주월드컵경기장에서","으로","만에","감독이","있는","오는","경기를","최근","전북은","수원은","월드컵","감독은")) %>% 
  filter(str_detect(word, "[:alpha:]+")) %>%
  filter(str_length(word) > 1) %>%
  slice_max(n, n = 15) %>% 
  mutate(word = reorder(word, n))
jeju2018_tk %>%
  ggplot(aes(word, n)) +
  geom_col() +
  coord_flip() +
  labs(title = "제주유나이티드 2018 시즌 총빈도")
```

### 2019시즌

```{r}
jeju2019_df2 <- jeju2019_df %>% 
  distinct(제목, .keep_all = T) %>% 
  mutate(ID = factor(row_number())) %>% 
  mutate(label = "0") %>%
  unite(제목, 본문, col = "text", sep = " ") %>% 
  mutate(text = str_squish(text))
jeju2019_tk <- jeju2019_df2 %>% 
  mutate(text = str_remove_all(text, "[^(\\w+|\\s)]")) %>%  
  unnest_tokens(word, text, drop = F) %>%
  count(word, sort = T)
jeju2019_tk <- 
jeju2019_tk %>% 
  filter(!word %in% c("sk", "utd","제주", "K리그", "기자", "축구", "keb","하나은행", "프로축구","경기","승점", "라운드","fc","지난","제주유나이티드","오후","경기에서","제주는","이하","리그","유나이티드","시즌","있다","열린","밝혔다","이날", "부리그","제주월드컵경기장에서","으로","만에","감독이","있는","오는","경기를","최근","전북은","수원은","월드컵","감독은","하나원큐","유상철","인천은","유나이티드가","승리를","통해","dgb","이번")) %>% 
  filter(str_detect(word, "[:alpha:]+")) %>%
  filter(str_length(word) > 1) %>%
  slice_max(n, n = 15) %>% 
  mutate(word = reorder(word, n))
jeju2019_tk %>%
  ggplot(aes(word, n)) +
  geom_col() +
  coord_flip() +
  labs(title = "제주유나이티드 2019 시즌 총빈도")
```

### 2020시즌

```{r}
jeju2020_df2 <- jeju2020_df %>% 
  distinct(제목, .keep_all = T) %>% 
  mutate(ID = factor(row_number())) %>% 
  mutate(label = "0") %>%
  unite(제목, 본문, col = "text", sep = " ") %>% 
  mutate(text = str_squish(text))
jeju2020_tk <- jeju2020_df2 %>% 
  mutate(text = str_remove_all(text, "[^(\\w+|\\s)]")) %>%  
  unnest_tokens(word, text, drop = F) %>%
  count(word, sort = T)
jeju2020_tk <- 
jeju2020_tk %>% 
  filter(!word %in% c("sk", "utd","제주", "K리그", "기자", "축구", "keb","하나은행", "프로축구","경기","승점", "라운드","fc","지난","제주유나이티드","오후","경기에서","제주는","이하","리그","유나이티드","시즌","있다","열린","밝혔다","이날", "부리그","제주월드컵경기장에서","으로","만에","감독이","있는","오는","경기를","최근","전북은","수원은","월드컵","감독은","하나원큐","위해","에서","이번","출신")) %>% 
  filter(str_detect(word, "[:alpha:]+")) %>%
  filter(str_length(word) > 1) %>%
  slice_max(n, n = 15) %>% 
  mutate(word = reorder(word, n))
jeju2020_tk %>%
  ggplot(aes(word, n)) +
  geom_col() +
  coord_flip() +
  labs(title = "제주유나이티드 2020 시즌 총빈도")
```

## 감정분석

```{r}
#| label: 감정분석_사전 데이터 프레임1
#| echo: true
#| warning: false
#| eval: false

# pkg_v <- c("tidyverse", "tidytext", "epubr", "RcppMeCab", "KoNLP" )
# lapply(pkg_v, require, ch = T)
# url_v <- "https://github.com/park1200656/KnuSentiLex/archive/refs/heads/master.zip"
dest_v <- "knusenti.zip"
download.file(url = url_v, destfile = dest_v, mode = "wb")
unzip("knusenti.zip")
```

```{r}
#| label: 감정분석_사전 데이터 프레임2
#| echo: true
#| warning: false

senti_name_v <- list.files("KnuSentiLex-master/.")[9]
senti_dic_df <- read_tsv(str_c("KnuSentiLex-master/", senti_name_v), col_names = F)
senti_dic_df <- senti_dic_df %>% rename(word = X1, sScore = X2)
knu_dic_df <- senti_dic_df %>% 
filter(!is.na(sScore))
```

### 2017시즌

```{r}
jeju2017_senti_df <- jeju2017_df %>% 
  unnest_tokens("word", 본문) %>% 
  inner_join(knu_dic_df) %>% 
  count(word, sScore, sort = T) %>% 
  filter(str_length(word) > 1) %>% 
  filter(!word %in% c("대상")) %>% 
  mutate(word = reorder(word, n)) %>% 
  slice_head(n = 20)
jeju2017_senti_df %>% 
  ggplot() + geom_col(aes(n, word, fill = sScore), show.legend = F) +
    labs(title = "제주유나이티드 2017 시즌 감정빈도 분석")

```

### 2018시즌

```{r}
jeju2018_senti_df <- jeju2018_df %>% 
  unnest_tokens("word", 본문) %>% 
  inner_join(knu_dic_df) %>% 
  count(word, sScore, sort = T) %>% 
  filter(str_length(word) > 1) %>% 
  filter(!word %in% c("대상")) %>% 
  mutate(word = reorder(word, n)) %>% 
  slice_head(n = 20)
jeju2018_senti_df %>% 
  ggplot() + geom_col(aes(n, word, fill = sScore), show.legend = F) +
    labs(title = "제주유나이티드 2018 시즌 감정빈도 분석")
```

### 2019시즌

```{r}
jeju2019_senti_df <- jeju2019_df %>% 
  unnest_tokens("word", 본문) %>% 
  inner_join(knu_dic_df) %>% 
  count(word, sScore, sort = T) %>% 
  filter(str_length(word) > 1) %>% 
  filter(!word %in% c("대상")) %>% 
  mutate(word = reorder(word, n)) %>% 
  slice_head(n = 20)
jeju2019_senti_df %>% 
  ggplot() + geom_col(aes(n, word, fill = sScore), show.legend = F) +
    labs(title = "제주유나이티드 2019 시즌 감정빈도 분석")
```

### 2020시즌

```{r}
jeju2020_senti_df <- jeju2020_df %>% 
  unnest_tokens("word", 본문) %>% 
  inner_join(knu_dic_df) %>% 
  count(word, sScore, sort = T) %>% 
  filter(str_length(word) > 1) %>% 
  filter(!word %in% c("대상")) %>% 
  mutate(word = reorder(word, n)) %>% 
  slice_head(n = 20)
jeju2020_senti_df %>% 
  ggplot() + geom_col(aes(n, word, fill = sScore), show.legend = F) +
    labs(title = "제주유나이티드 2020 시즌 감정빈도 분석")
```

## 상대빈도

```{r}
#| label: 상대빈도_세팅
#| echo: true
#| warning: false

weighted_log_odds_df <-
  bind_rows(jeju2017_tk, jeju2019_tk, .id = "party") %>%   
  bind_log_odds(set = party,
                feature = word, 
                n = n) %>% 
  arrange(-log_odds_weighted)
```

```{r}
#| label: 상대빈도
#| echo: true
#| warning: false
library(gt)
library(dplyr)

jeju_2017.2019_df <- bind_cols(
  weighted_log_odds_df %>%   
  group_by(party = ifelse(party == 1, "jejuutd(2017)", "jejuutd(2019)")) %>% 
  arrange(party) %>% 
  select(-party) %>%
  head(15),
  
  weighted_log_odds_df %>%   
  group_by(party = ifelse(party == 1, "jejuutd(2017)", "jejuutd(2019)")) %>% 
  arrange(desc(party)) %>% 
  select(-party) %>%
  head(15) 
  ) 
jeju_2017.2019_df <- jeju_2017.2019_df[-c(1,5)]
jeju_2017.2019_df %>%
  gt() %>% tab_header(
  "상대적으로 많이 사용한 단어"
  ) %>% tab_spanner(
    label = "2017 시즌",
    columns = 1:3
  ) %>% tab_spanner(
    label = "2019 시즌",
    columns = 4:6
  ) %>% cols_label(
    word...2 = "명사",
    n...3 = "빈도",
    log_odds_weighted...4 = "가중상대빈도",
    word...6 = "명사",
    n...7 = "빈도",
    log_odds_weighted...8 = "가중상대빈도"
  ) %>% fmt_number(
    columns = starts_with("log"), 
    decimals = 2
  )
```

```{r}
weighted_log_odds_df <-
  bind_rows(jeju2018_tk, jeju2020_tk, .id = "party") %>%   
  bind_log_odds(set = party,
                feature = word, 
                n = n) %>% 
  arrange(-log_odds_weighted)
```

```{r}
jeju_2018.2020_df <- bind_cols(
  weighted_log_odds_df %>%   
  group_by(party = ifelse(party == 1, "jejuutd(2018)", "jejuutd(2020)")) %>% 
  arrange(party) %>% 
  select(-party) %>%
  head(15),
  
  weighted_log_odds_df %>%   
  group_by(party = ifelse(party == 1, "jejuutd(2018)", "jejuutd(2020)")) %>% 
  arrange(desc(party)) %>% 
  select(-party) %>%
  head(15) 
  ) 
jeju_2018.2020_df <- jeju_2018.2020_df[-c(1,5)]
jeju_2018.2020_df %>%
  gt() %>% tab_header(
  "상대적으로 많이 사용한 단어"
  ) %>% tab_spanner(
    label = "2018 시즌",
    columns = 1:3
  ) %>% tab_spanner(
    label = "2020 시즌",
    columns = 4:6
  ) %>% cols_label(
    word...2 = "명사",
    n...3 = "빈도",
    log_odds_weighted...4 = "가중상대빈도",
    word...6 = "명사",
    n...7 = "빈도",
    log_odds_weighted...8 = "가중상대빈도"
  ) %>% fmt_number(
    columns = starts_with("log"), 
    decimals = 2
  )
```

## 결론

총빈도와 감정분석, 상대빈도를 모두 파악해본 결과, 성적이 좋았던 2017, 2018시즌의 경우 K리그 3위까지 진출이 가능한 아시아챔피언스리그(ACL)에 대한 언급이 많았음을 알수 있다.

반면 성적이 좋지 못했던 2019시즌의 경우 상대팀에 대한 언급이 많고, 감정분석에서는 "패배"와 같은 부정어의 언급이 상대적으로 많았음을 확인할 수 있었다.

따라서, 제주유나이티드와 같은 프로팀의 평판은 '성적'으로 좌우한다고 볼 수 있다.
