---
title: "제주유나이티드의 2017,2019,2020시즌 평판분석"
format: html
editor: visual
---

## 개요

제주유나이티드는 2010년 박경훈 감독 부임 이후 상위권 팀으로 도약했다.

2017년 K리그1 준우승을 이끌어내며 상위권 팀의 면모를 보였지만, 2019년 최악의 성적을 보이며 조성환 감독이 물러났지만 결국 K리그1 최하위를 기록하며 2부리그로 강등됐다.

하지만 2020시즌 '승격 청부사' 남기일 감독의 부임으로 1시즌 만에 K리그2 우승을 확정지으며 승격을 확정했다.

따라서 제주유나이티드의 좋은 성적(2017,2020) 기간과 나쁜 성적기간(2019)의 평판을 분석해보고자 한다.

## 자료분석

자료 유형 : 뉴스 (스포츠 기사)

자료 출처 : 빅카인즈

자료기간 : 각 시즌 별 1월 1일부터 12월 31일까지

## 자료수집

```{r}
package_list <- c("tidyverse", "tidytext", "readxl", "kableExtra", 
                  "multilinguer", "RcppMeCab", "KoNLP", "lubridate", 
                  "tidylo", "stm", "reshape2", "dplyr", "ggplot2", 
                  "stringr", "rvest", "wordcloud", "tm", "VennDiagram", "gt")
 
#package_list_installed <- package_list %in% installed.packages()[,"Package"]
 #new_pkg <- package_list[!package_list_installed]
 #if(length(new_pkg)) install.packages(new_pkg)
lapply(package_list, require, character.only = TRUE)
```

```{r}
jeju2017_df <- readxl::read_excel("jejuutd_2017.xlsx") %>% 
  select(제목, 본문)
jeju2019_df <- readxl::read_excel("jejuutd_2019.xlsx") %>% 
  select(제목, 본문)
jeju2020_df <- readxl::read_excel("jejuutd_2020.xlsx") %>% 
  select(제목, 본문)
```

## 2017시즌 (준우승 시기)

### 총빈도

```{r}
jeju2017_df2 <- jeju2017_df %>% 
  distinct(제목, .keep_all = T) %>% 
  mutate(ID = factor(row_number())) %>% 
  mutate(label = "0") %>%
  unite(제목, 본문, col = "text", sep = " ") %>% 
  mutate(text = str_squish(text))
jeju2017_tk <- jeju2017_df2 %>% 
  mutate(text = str_remove_all(text, "[^(\\w+|\\s)]")) %>%  
  unnest_tokens(word, text, drop = F) %>%
  count(word, sort = T)
jeju2017_tk <- 
jeju2017_tk %>% 
  filter(!word %in% c("sk", "utd","제주", "K리그", "기자", "축구", "keb","하나은행", "프로축구","경기","승점", "라운드","fc","지난","제주유나이티드","오후","경기에서","제주는","이하","리그","유나이티드","시즌","있다","열린","밝혔다","이날", "부리그","제주월드컵경기장에서","으로","만에","감독이","있는","오는","경기를","최근","전북은")) %>% 
  filter(str_detect(word, "[:alpha:]+")) %>%
  filter(str_length(word) > 1) %>%
  slice_max(n, n = 15) %>% 
  mutate(word = reorder(word, n))
jeju2017_tk %>%
  ggplot(aes(word, n)) +
  geom_col() +
  coord_flip() +
  labs(title = "제주유나이티드 2017 시즌 총빈도")
```

### 감정분석

```{r}
#| label: 감정분석_사전 데이터 프레임1
#| echo: true
#| warning: false
#| eval: false

# pkg_v <- c("tidyverse", "tidytext", "epubr", "RcppMeCab", "KoNLP" )
# lapply(pkg_v, require, ch = T)
# url_v <- "https://github.com/park1200656/KnuSentiLex/archive/refs/heads/master.zip"
dest_v <- "knusenti.zip"
download.file(url = url_v, destfile = dest_v, mode = "wb")
unzip("knusenti.zip")
```

```{r}
#| label: 감정분석_사전 데이터 프레임2
#| echo: true
#| warning: false

senti_name_v <- list.files("KnuSentiLex-master/.")[9]
senti_dic_df <- read_tsv(str_c("KnuSentiLex-master/", senti_name_v), col_names = F)
senti_dic_df <- senti_dic_df %>% rename(word = X1, sScore = X2)
knu_dic_df <- senti_dic_df %>% 
filter(!is.na(sScore))
```

```{r}
jeju2017_senti_df <- jeju2017_df %>% 
  unnest_tokens("word", 본문) %>% 
  inner_join(knu_dic_df) %>% 
  count(word, sScore, sort = T) %>% 
  filter(str_length(word) > 1) %>% 
  filter(!word %in% c("대상")) %>% 
  mutate(word = reorder(word, n)) %>% 
  slice_head(n = 20)
jeju2017_senti_df %>% 
  ggplot() + geom_col(aes(n, word, fill = sScore), show.legend = F) +
    labs(title = "제주유나이티드 2017 시즌 감정빈도 분석")
```

## 2019시즌 (K리그1 최하위, 강등시기)

### 총빈도

```{r}
jeju2019_df2 <- jeju2019_df %>% 
  distinct(제목, .keep_all = T) %>% 
  mutate(ID = factor(row_number())) %>% 
  mutate(label = "0") %>%
  unite(제목, 본문, col = "text", sep = " ") %>% 
  mutate(text = str_squish(text))
jeju2019_tk <- jeju2019_df2 %>% 
  mutate(text = str_remove_all(text, "[^(\\w+|\\s)]")) %>%  
  unnest_tokens(word, text, drop = F) %>%
  count(word, sort = T)
jeju2019_tk <- 
jeju2019_tk %>% 
  filter(!word %in% c("sk", "utd","제주", "K리그", "기자", "축구", "하나원큐","하나은행", "프로축구","경기","승점", "라운드","fc","지난","제주유나이티드","오후","경기에서","제주는","이하","리그","유나이티드","시즌","있다","열린","밝혔다","이날", "부리그","제주월드컵경기장에서","으로","만에","감독이","있는","오는","경기를","최근","유나이티드가")) %>% 
  filter(str_detect(word, "[:alpha:]+")) %>%
  filter(str_length(word) > 1) %>%
  slice_max(n, n = 15) %>% 
  mutate(word = reorder(word, n))
jeju2019_tk %>%
  ggplot(aes(word, n)) +
  geom_col() +
  coord_flip() +
  labs(title = "제주유나이티드 2019 시즌 총빈도")
```

### 감정분석

```{r}
jeju2019_senti_df <- jeju2019_df %>% 
  unnest_tokens("word", 본문) %>% 
  inner_join(knu_dic_df) %>% 
  count(word, sScore, sort = T) %>% 
  filter(str_length(word) > 1) %>% 
  filter(!word %in% c("대상")) %>% 
  mutate(word = reorder(word, n)) %>% 
  slice_head(n = 20)
jeju2019_senti_df %>% 
  ggplot() + geom_col(aes(n, word, fill = sScore), show.legend = F) +
    labs(title = "제주유나이티드 2019 시즌 감정빈도 분석")
```

## 2020시즌(K리그2 우승)

### 총빈도

```{r}
jeju2020_df2 <- jeju2020_df %>% 
  distinct(제목, .keep_all = T) %>% 
  mutate(ID = factor(row_number())) %>% 
  mutate(label = "0") %>%
  unite(제목, 본문, col = "text", sep = " ") %>% 
  mutate(text = str_squish(text))
jeju2020_tk <- jeju2020_df2 %>% 
  mutate(text = str_remove_all(text, "[^(\\w+|\\s)]")) %>%  
  unnest_tokens(word, text, drop = F) %>%
  count(word, sort = T)
jeju2020_tk <- 
jeju2020_tk %>% 
  filter(!word %in% c("sk", "utd","제주", "K리그", "기자", "축구", "하나원큐","하나은행", "프로축구","경기","승점", "라운드","fc","지난","제주유나이티드","오후","경기에서","제주는","이하","리그","유나이티드","시즌","있다","열린","밝혔다","이날", "부리그","제주월드컵경기장에서","으로","만에","감독이","있는","오는","경기를","최근","유나이티드가","에서","위해","이번")) %>% 
  filter(str_detect(word, "[:alpha:]+")) %>%
  filter(str_length(word) > 1) %>%
  slice_max(n, n = 15) %>% 
  mutate(word = reorder(word, n))
jeju2020_tk %>%
  ggplot(aes(word, n)) +
  geom_col() +
  coord_flip() +
  labs(title = "제주유나이티드 2020 시즌 총빈도")
```

### 감정분석

```{r}
jeju2020_senti_df <- jeju2020_df %>% 
  unnest_tokens("word", 본문) %>% 
  inner_join(knu_dic_df) %>% 
  count(word, sScore, sort = T) %>% 
  filter(str_length(word) > 1) %>% 
  filter(!word %in% c("대상")) %>% 
  mutate(word = reorder(word, n)) %>% 
  slice_head(n = 20)
jeju2020_senti_df %>% 
  ggplot() + geom_col(aes(n, word, fill = sScore), show.legend = F) +
    labs(title = "제주유나이티드 2020 시즌 감정빈도 분석")
```

## 결론

좋은 성적을 거두었던 2017시즌(K리그1 준우승)과 2020시즌(K리그2 우승)의 경우 "득점", "상위권" 등 긍정적인 단어가 대다수 포함되었다.

하지만, 최악의 성적을 거두며 K리그1 최하위에 머물렀던 2019시즌의 경우 "역전패", "부상" 등 부정어의 분포가 높았으며 평판이 2017시즌에 비해 굉장히 나빠진 것으로 판단할 수 있다.

따라서 제주유나이티드와 같은 프로 스포츠 팀의 평판은 "성적"으로 결정된다는 것을 결론적으로 말할 수 있다.
