---
title: "언론 분석을 통한 제주유나이티드 FC와 전북현대모터스의 평판 비교 분석"
format: html
editor: visual
---

## 개요

대한민국 프로축구 리그인 K리그1의 제주유나이티드와 전북현대 모터스의 평판을 비교

제주유나이티드는 2006년 제주로 연고 이전 이후 2010년과 2017년 준우승을 기록하는 등 상위권 팀으로 자리매김하고 있으며, 전북현대는 2021시즌까지 K리그1 6연패라는 어마어마한 기록을 쓴 팀이다.

하지만 제주유나이티드는 2019년 최악의 경기력을 보이며 K리그1 최하위로 강등된 아픈 역사를 가지고 있으며, 전북현대는 김상식 감독이 지휘봉을 잡은 후 최악의 경기력을 보이며 2021 시즌 울산현대에게 우승을 내줄 뻔하기도 하였으며, 2022시즌에는 울산에게 우승컵을 내줬다. 이 두팀의 평판을 분석하여 어떠한 차이를 보이고 있는지 살펴보고자 함

## 자료 분석 방법

자료 유형 : 뉴스 (스포츠 기사)

자료 출처 : 빅카인즈

자료기간 : 2019.07.01\~2022.09.28

## 자료수집

```{r}
package_list <- c("tidyverse", "tidytext", "readxl", "kableExtra", 
                  "multilinguer", "RcppMeCab", "KoNLP", "lubridate", 
                  "tidylo", "stm", "reshape2", "dplyr", "ggplot2", 
                  "stringr", "rvest", "wordcloud", "tm", "VennDiagram", "gt")
 
#package_list_installed <- package_list %in% installed.packages()[,"Package"]
 #new_pkg <- package_list[!package_list_installed]
 #if(length(new_pkg)) install.packages(new_pkg)
lapply(package_list, require, character.only = TRUE)
```

```{r}
jeju_df <- readxl::read_excel("jejuutdnew.xlsx") %>% 
  select(제목, 본문)
jbhd_df <- readxl::read_excel("jbhd.xlsx") %>% 
  select(제목, 본문)
```

## 총빈도 자료 분석

### 제주유나이티드 FC

```{r}
jeju_df2 <- jeju_df %>% 
  distinct(제목, .keep_all = T) %>% 
  mutate(ID = factor(row_number())) %>% 
  mutate(label = "0") %>%
  unite(제목, 본문, col = "text", sep = " ") %>% 
  mutate(text = str_squish(text))
jeju_tk <- jeju_df2 %>% 
  mutate(text = str_remove_all(text, "[^(\\w+|\\s)]")) %>%  
  unnest_tokens(word, text, drop = F) %>%
  count(word, sort = T)
jeju_tk <- 
jeju_tk %>% 
  filter(!word %in% c("sk", "utd","제주", "K리그", "기자", "축구", "하나원큐", "프로축구","경기","승점", "라운드","fc","지난","제주유나이티드","오후","경기에서","제주는","이하","리그","유나이티드","시즌","있다","열린","밝혔다","이날", "부리그","제주월드컵경기장에서","으로","만에")) %>% 
  filter(str_detect(word, "[:alpha:]+")) %>%
  filter(str_length(word) > 1) %>%
  slice_max(n, n = 15) %>% 
  mutate(word = reorder(word, n))
jeju_tk %>%
  ggplot(aes(word, n)) +
  geom_col() +
  coord_flip() +
  labs(title = "제주유나이티드 총빈도")
```

### 전북현대 모터스

```{r}
jbhd_df2 <- jbhd_df %>% 
  distinct(제목, .keep_all = T) %>% 
  mutate(ID = factor(row_number())) %>% 
  mutate(label = "0") %>%
  unite(제목, 본문, col = "text", sep = " ") %>% 
  mutate(text = str_squish(text))
jbhd_tk <- jbhd_df2 %>% 
  mutate(text = str_remove_all(text, "[^(\\w+|\\s)]")) %>%  
  unnest_tokens(word, text, drop = F) %>%
  count(word, sort = T)
jbhd_tk <- 
jbhd_tk %>% 
  filter(!word %in% c("현대", "전북", "K리그", "기자", "축구", "하나원큐", "프로축구","경기","승점", "라운드","fc","지난","전북현대가","오후","경기에서","전북은","이하","리그","전주월드컵경기장에서","시즌","있다","열린","밝혔다","이날", "부리그","으로","전북현대", "경기를", "치른다","이번","있는","오는","상대로")) %>% 
  filter(str_detect(word, "[:alpha:]+")) %>%
  filter(str_length(word) > 1) %>%
  slice_max(n, n = 15) %>% 
  mutate(word = reorder(word, n))
jbhd_tk %>%
  ggplot(aes(word, n)) +
  geom_col() +
  coord_flip() +
  labs(title = "전북현대 총빈도")
```

### 분석

제주유나이티드의 경우, 라이벌 팀으로 평가받는 수원삼성, 인천 유나이티드 등의 언급이 기사에 많았으며, 지난해 8월 코로나 집단 감염이 있었던 제주유나이티드는 '코로나'라는 단어도 두드러지게 나타난 것으로 보임

전북현대의 경우도 비슷하게 라이벌팀으로 평가받는 팀들의 언급이 많았으며, 제주유나이티드와는 다르게 '우승', '선두'라는 단어가 두드러지게 보였음

### 상대빈도

```{r}
jejufc_df <- readxl::read_excel("jejuutdnew.xlsx") %>% 
  select(제목, 언론사, 본문, URL)
jejufc_tk <- jejufc_df %>%
  drop_na() %>% unnest_tokens(word, 제목) %>%
  separate(word, c("word", "pos"), sep = "/") %>%
  
filter(pos == 'nng')

jejufc_tk %>%
count(언론사, word) %>%
bind_log_odds(set = 언론사, feature = word, n = n) %>%
group_by(언론사) %>%
slice_max(abs(log_odds_weighted), n = 10) %>%
ggplot(aes(x = log_odds_weighted, y = reorder(word, log_odds_weighted))) +
geom_col(show.legend = F)
```

### 감정분석

```{r}
#| label: 감정분석_사전 데이터 프레임1
#| echo: true
#| warning: false
# pkg_v <- c("tidyverse", "tidytext", "epubr", "RcppMeCab", "KoNLP" )
# lapply(pkg_v, require, ch = T)
# url_v <- "https://github.com/park1200656/KnuSentiLex/archive/refs/heads/master.zip"
# dest_v <- "data/knusenti.zip"
# download.file(url = url_v, destfile = dest_v, mode = "wb")
# unzip("knusenti.zip", exdir=outPath)

#| label: 감정분석_사전 데이터 프레임2
#| echo: true
#| warning: false
senti_name_v <- list.files("data/knusenti/KnuSentiLex-master/.")[9]
senti_dic_df <- read_tsv(str_c("data/knusenti/KnuSentiLex-master/", senti_name_v), col_names = F)
senti_dic_df <- senti_dic_df %>% rename(word = X1, sScore = X2)
knu_dic_df <- senti_dic_df %>% 
  filter(!is.na(sScore))

jejuutd_senti_df <- jejuutd_df %>% 
  unnest_tokens(word, text) %>% 
  inner_join(knu_dic_df) %>% 
  count(word, sScore, sort = T) %>% 
  filter(str_length(word) > 1) %>% 
  filter(!word %in% c("대상")) %>% 
  mutate(word = reorder(word, n)) %>% 
  slice_head(n = 20)
musinsa_senti_df %>% 
  ggplot() + geom_col(aes(n, word, fill = sScore), show.legend = F) +
    labs(title = "제주유나이티드 감정빈도 분석")

```
